【裁判字號】    94,上更(一),665
【裁判日期】    950323
【裁判案由】    違反著作權法
【裁判全文】
臺灣高等法院刑事判決             94年度上更(一)字第665號
上  訴  人  臺灣臺北地方法院檢察署檢察官
被      告  甲○○
            乙○○
上二人共同
選任辯護人  盧國勳  律師
            蔡行志  律師
上列上訴人因被告等違反著作權法案件，不服臺灣臺北地方法院
92 年度訴字第1099號，中華民國93年4月12日第一審判決（起訴
案號：臺灣臺北地方法院檢察署90年度偵字第9618號、第17165
號），提起上訴，判決後經最高法院發回更審，本院判決如下：
    主  文
原判決關於甲○○部分撤銷。
甲○○共同意圖營利而以重製之方法侵害他人之著作財產權，處
有期徒刑肆月，如易科罰金，以參佰元折算壹日。
其他上訴駁回。
    事  實
一、甲○○自民國（下同）84年5月間起至88年7月間止，與其妻
    乙○○（另為無罪之諭知，詳如後述）共同經營「良禎服裝
    行」，經銷碩鑫國際股份有限公司（簡稱碩鑫公司）之服飾
    ；至89年1月間，甲○○又以其妻乙○○之名義，在臺北市
    ○○路27號5樓申請設設立巧森服裝有限公司（簡稱巧森公
    司），並擔任實際負責人。
二、甲○○明知如附件一、二所示之美術著作，為碩鑫公司負責
    人王玉珍分別於82年間某日、86年10月間某日所創作完成之
    著作，且業將著作財產權轉讓予碩鑫公司，並將設計完成之
    服飾分別於87年3月、88年3月印製在該公司出版之型錄上。
    詎甲○○明知未經碩鑫公司之同意，竟與大陸地區成年人謝
    耀庭（未據起訴）共同意圖銷售圖利，基於犯意之聯絡及散
    布侵害著作權之物之概括犯意，由甲○○於88年間某日，向
    謝耀庭訂購如附件一、二所示之美術著作衣物，旋由謝耀庭
    接續在大陸地區生產後，吳興國自88年12月間起，由大陸地
    區輸入由謝耀庭生產如附件一、二所示上衣、褲子，並連續
    多次對外販售予不特定之下游中盤商牟利。又於89年1月間
    某日，委請不知情之新季廣告事業有限公司製作成衣廣告型
    錄對外廣告宣傳。嗣經碩鑫公司發現該廣告型錄第11頁上衣
    、第12頁褲角圖形侵害其如附表一、二所示之美術著作，並
    於89年4月12日，自巧依服飾店內購得巧森公司銷售之侵害
    著作權之仿冒衣褲各一件，而報警查獲。
三、案經告訴人碩鑫公司訴由臺灣板橋地方法院檢察署檢察官偵
    查起訴。
    理  由
壹、撤銷改判（被告甲○○）部分：
  一訊據被告甲○○等雖不否認其所販賣衣服的款式、美術設計
    ，與告訴人碩鑫公司設計者相同，但矢口否認有何違反著作
    權法之犯行，辯稱：伊經營之巧森公司，其營業項目僅有成
    衣及飾品之批發、零售，並未從事該商品之製造，伊前因經
    營良禎服裝行，提供服裝之上游廠商全部以寄賣方式提供數
    百或數千件不等衣服，伊等無需大量採購，又被告向大陸個
    體戶謝耀庭購入服飾並於返臺時自行攜帶入境，故未有進口
    完稅證明情形，購買之初本屬正當消費行為，再者，本件告
    訴代理人送鑑定結果，均遭輔仁大學、銘傳大學、經濟部智
    慧財產局屢次退件，則該美術著作有無著作權應已明確；又
    告訴人設計稿Ａ４紙張圖形之平面著作內已有標示尺寸，則
    依圖之尺寸、規格及結構，將圖形之概念製作成立體物，即
    屬實施行為，不受著作權法規範，故系爭衣服不受著作權法
    保護云云。經查：
    (一)本案告訴人所購得並附卷之衣、物，係被告甲○○向大陸
      地區成年人謝耀庭訂購取得，並在台連續販賣乙節，已據
      被告甲○○供陳不諱，並有經財團法人海峽交流基金會認
      證，由廣東省潮州市公證處公證之謝耀庭聲明書在卷可稽
      （見原審卷第105頁至第107頁），及告訴人提出所購得之
      仿冒衣褲各一件附卷為證；此部分被告甲○○之自白，應
      屬可信。
    (二)如附件一及附件二所示之服飾設計圖，係告訴人碩鑫公司
      負責人王玉珍分別於86年10月間及87年10月間所創作完成
      ，其創作之構想著重點、線、面之結合，圖樣之概念以點
      狀為基礎，以點狀感為圖樣主要之要素，其著作財產權歸
      屬於告訴人碩鑫公司等情，業據證人王玉珍指證綦詳，並
      有附件一、附件二服飾設計圖之原創稿件（Ａ４紙張），
      及嗣後為據以製作衣褲，所製作之設計稿（牛皮紙）、繡
      花底圖（描圖紙）在案可稽。證人王玉珍此部分之供證，
      亦屬可採。
    (三)觀諸上揭附件一、附件二服飾設計圖之原創稿件，上開服
      飾設計圖對於服飾之線條、造型、滾邊、花紋等，均有清
      楚之描繪，並有其美感及獨創性，屬證人王玉珍基於精神
      作用之藝術創作，是依據著作權法第三條第一項第一款對
      於「著作」之定義，該等服飾設計圖屬於著作權法第五條
      第一項第四款之美術著作，其著作財產權人係告訴人碩鑫
      公司，該等美術著作受到著作權法保護等情，自堪認定。
    (四)一般衣物之製作程序，係先將布匹剪裁成一定之格式，再
      將剪裁好之布片縫合，成為可供穿著之服裝，此為週知之
      事實。告訴人公司之上開服飾，亦係先將布匹剪裁成本案
      設計之美術圖樣，以此方式將本案美術圖樣表現於系爭之
      服飾上，觀諸該服飾所表現之該美術圖樣外觀，仍屬於平
      面形式之表現，尚與立體形式之表現有異。而被告向大陸
      地區成年人謝耀庭訂購，而由謝耀庭製作之上開仿冒服飾
      ，既亦係將告訴人公司設計之美術圖樣表現於同款式之服
      飾上，則該等服飾應屬於未經告訴人公司授權重製之重製
      物無疑。被告辯稱：在系爭服飾上設計製成之美術圖樣乃
      實施之行為，不受著作權法之保護等語，要屬卸責之詞，
      不足採信。
    (五)被告早於87年、88年間即向告訴人公司採購服飾設計圖美
      術著作之女裝，則其理應知悉該等服飾美術著作財產權應
      為告訴人所享有，應毋庸置疑。
    (六)本件事證明確，被告甲○○犯行堪以認定，應依法論科。
  二論罪法條：
    (一)核被告所為，原係犯行為時（87年1月21日修正）著作權
      法第91條第2項意圖銷售而擅自以重製之方法侵害他人之
      著作財產權罪、第93條第3款之以第87條第2款（明知為侵
      害著作財產權之物而散布）方法侵害他人著作權罪、同條
      款之以第87條第3款（輸入未經著作財產權人授權重製之
      重製物）方法侵害他人著作權罪。被告明知為侵害著作財
      產權之物意圖散布而持有之低度行為，為明知為侵害著作
      財產權之物而散布之高度行為所吸收，不另論罪。被告與
      謝耀庭間，就所犯著作權法第91條第2項意圖銷售而擅自
      以重製之方法侵害他人之著作罪，有犯意之聯絡及行為之
      分擔，皆為共同正犯。被告先後多次犯著作權法第93條第
      3款之以第87條第2款（明知為侵害著作財產權之物而散布
      ）方法侵害他人著作權罪，其時間緊接，所犯為構成要件
      相同之罪，顯係基於概括之犯意為之，為連續犯，應依刑
      法第56條之規定以一罪論，並加重其刑。被告所犯上開三
      罪，具有方法結果之牽連關係，為牽連犯，應依刑法第55
      條之規定從一重之著作權法第91條第2項意圖銷售而擅自
      以重製之方法侵害他人之著作財產權罪處斷。至於，被告
      與謝耀庭合謀生產之衣褲雖有多數，然在客觀上可認為係
      為達同一生產目的之一接續行為，應屬接續重製行為之一
      罪。
    (二)被告行為後，著作權法第91條、第93條、第87條已分別於
      92年7月9日、93年9月1日修正公布。依92年7月9日修正之
      著作權法第91條、第93條、第87條規定，被告所為，係犯
      該法第91條第1項意圖營利而以重製之方法侵害他人之著
      作財產權罪、第93條第3款之以第87條第3款（輸入未經著
      作財產權人授權重製之重製物）方法侵害他人著作權罪、
      同條款之以第87條第6款（明知為侵害著作財產權之物而
      以移轉所有權之方式散布）方法侵害他人著作權罪。被告
      明知為侵害著作財產權之物意圖散布而持有之低度行為，
      為明知為侵害著作財產權之物而以移轉所有權之方式散布
      之高度行為所吸收，不另論罪。被告與謝耀庭間，就所犯
      著作權法第91條第1項意圖營利而以重製之方法侵害他人
      之著作財產權罪，有犯意之聯絡及行為之分擔，皆為共同
      正犯。被告先後多次犯著作權法第93條第3款之以第87 條
      第6款（明知為侵害著作財產權之物而以移轉所有權之方
      式散布）方法侵害他人著作權罪，其時間緊接，所犯為構
      成要件相同之罪，顯係基於概括之犯意為之，為連續犯，
      應依刑法第56條之規定以一罪論，並加重其刑。被告所犯
      上開三罪，具有方法結果之牽連關係，為牽連犯，應依刑
      法第55條之規定從一重之著作權法第91條第1項意圖營利
      而以重製之方法侵害他人之著作財產權罪處斷。
    (三)依93年9月1日修正之著作權法第91條、第93條、第87條規
      定，被告所為，係犯該法第91條第2項意圖銷售而擅自以
      重製之方法侵害他人之著作財產權罪、第93條第3款之以
      第87條第3款（輸入未經著作財產權人授權重製之重製物
      ）方法侵害他人著作權罪、同條款之以第87條第6款（明
      知為侵害著作財產權之物而以移轉所有權之方式散布）方
      法侵害他人著作權罪。被告明知為侵害著作財產權之物意
      圖散布而持有之低度行為，為明知為侵害著作財產權之物
      而以移轉所有權之方式散布之高度行為所吸收，不另論罪
      。被告與謝耀庭間，就所犯著作權法第91條第2項意圖銷
      售而擅自以重製之方法侵害他人之著作罪，有犯意之聯絡
      及行為之分擔，皆為共同正犯。被告先後多次犯著作權法
      第93條第3款之以第87條第6款（明知為侵害著作財產權之
      物而以移轉所有權之方式散布）方法侵害他人著作權罪，
      其時間緊接，所犯為構成要件相同之罪，顯係基於概括之
      犯意為之，為連續犯，應依刑法第56條之規定以一罪論，
      並加重其刑。被告所犯上開三罪，具有方法結果之牽連關
      係，為牽連犯，應依刑法第55條之規定從一重之著作權法
      第91條第2項意圖銷售而擅自以重製之方法侵害他人之著
      作財產權罪處斷。
    (四)行為時（87年1月21日修正）著作權法第91條第2項原規定
      ：「意圖銷售或出租而擅自以重製之方法侵害他人之著作
      財產權者，處六月以上五年以下有期徒刑，得併科新台幣
      三十萬元以下罰金」；92年7月9日修正之著作權法第91條
      第1項則規定：「意圖營利而以重製之方法侵害他人之著
      作財產權者，處五年以下有期徒刑、拘役，或併科新臺幣
      二十萬元以上二百萬元以下罰金」；93年9月1日修正之著
      作權法第91條第2項則規定：「意圖銷售或出租而擅自以
      重製之方法侵害他人之著作財產權者，處六月以上五年以
      下有期徒刑，得併科新台幣五十萬元以上五百萬元以下罰
      金」。比較被告行為時之著作權法以及其後二次修正之新
      舊法結果，以92年7月9日修正之第91條第1項規定，較有
      利於被告，依刑法第2條第1項但書規定，應適用中間時法
      即92年7月9日修正之著作權法第91條第1項規定處斷。
    (五)又起訴書就被告所犯第93條之罪，雖引被告行為時之著作
      權法第87條第4款之規定，認被告所為，係未經著作財產
      權人同意而輸入著作原件或重製物之行為，要係對於第87
      條第3款輸入未經著作財產權人授權重製之重製物之誤解
      ，顯有不當，惟其起訴書之論罪法條既無不同，其起訴法
      條自無變更之問題，併此敘明。
  三原審未能詳查，遽為被告甲○○無罪之諭知，尚有未洽。公
    訴人循告訴人碩鑫公司之請求，提起本件上訴，指摘原判決
    諭知被告無罪為不當，為有理由，自應由本院將原判決關於
    被告甲○○部分撤銷改判。爰審酌被告甲○○之品行，以及
    如事實欄所載之犯罪動機、犯罪目的、犯罪之手段、犯罪所
    生之危險、犯罪後之態度等一切情狀，量處如主文第二項所
    示之刑，並諭知易科罰金之標準，以示懲儆。另告訴人公司
    提出之被告對外販售之侵害該公司著作財產權之服飾三件、
    巧森公司型錄一本以及卷附之吊卡，因係告訴人公司在市場
    上所購得，該物之所有權已歸告訴人公司所有，爰不另為沒
    收之諭知，附此敘明。
  四
    (一)公訴意旨另以：被告甲○○意圖銷售圖利，自88年12月間
      起，未經碩鑫公司之同意或授權，擅自重製並自大陸地區
      輸入未經碩鑫公司授權重製前揭語文著作之服飾及吊卡，
      並明知為侵害著作權之物而散布與不特定之人，嗣於89年
      4月12日，碩鑫公司負責人王玉珍自巧依服飾店內購得巧
      森公司銷售之侵害著作權之服飾，始查悉上情。因認此部
      分被告甲○○亦涉有著作權法第91條第2項之意圖銷而擅
      自重製他人著作罪嫌、著作權法87條第2款、第4四款罪嫌
      ，應依同法第93條第3款處罰云云。
    (二)公訴人認被告甲○○涉有上揭罪嫌，無非以告訴人之指述
      ，及有如附件所示之服飾吊卡、告訴人購買之衣服在卷，
      為其主要之論據。惟訊之被告甲○○則堅決否認有此犯行
      ，辯稱：巧森公司向大陸地區人民謝耀庭購入之服飾材質
      為天然纖維所織成之麻布，其保養、清洗方式異於化學纖
      維，大陸廠商特別註明服飾製造之過程、保養、清洗時應
      注意事項，況著作權法所保護者並不及於所表達之思想、
      程序、製程、系統、操作方法、概念等事項，告訴人所稱
      吊牌文字僅係表達麻布之特性及製造過程、保養方法而已
      ，與操作手冊相同皆非為著作權法所保護之對象，自無侵
      權可言等語。
    (三)按著作權法第三條第一項第一款所規定之著作，係指文學
      、科學、藝術或其他學術範圍之創作，亦即著作權法所保
      護之著作，必須是「創作」，即學說上所謂須具「原創性
      」，亦即人類精神所為之創作，其精神作用之程度，須足
      以表現出創作者之個性及獨特性，始有給與排他性著作權
      利保護之必要（最高法院88年度台上第6789號判決意旨參
      照）。經查，觀諸本件告訴人及被告二家公司吊卡之文字
      內容（附於本院上訴字卷第37頁），並非完全相同，即僅
      有部分文字內容相同；而該相同部分之文字，僅係述衣
      服之素材係純天然纖維，衣服係以人工染整完成、衣服之
      特性、洗滌、晾晒方法等事項；該等敘述僅係常見之衣物
      保管、洗滌靮應必要領，並非以個別獨具之創意表現於外
      ，應無原創性可言，即非「創作」，自非著作權法第三條
      第一項第一款所規定之著作；巧森公司之吊卡僅抄襲上揭
      部分之文字，尚難認遽認係以重製方法侵害碩鑫公司之語
      文著作財產權。
  五此外，又查無其他積極之證據足認被告甲○○有公訴意旨所
    指之此部分犯行，被告甲○○此部分之犯罪尚屬不能證明。
    惟因公訴意旨認此部分與上揭論罪科刑部分，同屬事實上之
    一罪，故不另為無罪之諭知。
貳、上訴駁回（被告乙○○）部分：
  一公訴意旨略以：被告乙○○與其夫甲○○自84年5月起至88
    年7月間止，多次以「良禎服裝行」之名義，經銷碩鑫公司
    之服飾，於88年年12月間，二人在臺北市○○區○○路275
    號5樓設立巧森公司由乙○○擔任負責人，其夫甲○○實際
    參與經營，二人均明知如附件所示之美術著作及服飾吊卡上
    語文著作為巧森公司負責人王玉珍分別於86年底及87年底創
    作完成，並將著作權轉讓與碩鑫公司，並刊登於碩鑫公司88
    年春夏季服裝廣告型錄中公開發行，乙○○及甲○○竟意圖
    銷售圖利，自88年12月間起，未經碩鑫公司之同意或授權，
    擅自重製並自大陸地區輸入未經碩鑫公司授權重製前揭美術
    著作及語文著作之服飾及吊卡，並明知為侵害著作權之物而
    散布與不特定之人，嗣於89年4月12日，碩鑫公司負責人王
    玉珍自巧依服飾店內購得巧森公司銷售之侵害著作權之服飾
    ，始查悉上情；因認被告乙○○涉係犯著作權法第91條第2
    項之意圖銷而擅自重製他人著作罪嫌、著作權法87條第2款
    、第4四款罪嫌，應依同法第93條第3款處罰云云。
  二公訴人認被告乙○○涉有上揭罪嫌，無非以告訴人之指述，
    及有如附件所示之美術著作、服飾吊卡、告訴人購買之衣服
    在卷，為其主要之論據。惟訊之被告乙○○則堅決否認有此
    犯行，辯稱：伊僅係掛名為巧森服裝負責人，並未參與大陸
    那邊的事情等語。
  三按被告未經審判證明有罪確定前，推定其為無罪；犯罪事實
    應依證據認定之，無證據不得認定犯罪事實，刑事訴訟法第
    154 條定有明文。又，證據之證明力，固屬於法院判斷之自
    由，惟證據之本身如有瑕疵，則在此瑕疵未能究明以前，遽
    採為有罪之根據，即難謂為適法。認定犯罪事實所憑之證據
    ，雖不以直接證據為限，間接證據亦包括在內；然而無論直
    接或間接證據，其為訴訟上之證明，須於通常一般之人均不
    致有所懷疑，而得確信其為真實之程度者，始得據為有罪之
    認定，倘其證明尚未達到此一程度，而有合理之懷疑存在時
    ，事實審法院復已就其心證上理由予以闡述，敘明其如何無
    從為有罪之確信，因而為無罪之判決，尚不得任意指為違法
    。最高法院32年上字第971號、76年台上字第4986 號亦分別
    著有判例。經查：
    (一)告訴人提起本案告訴後，被告乙○○第一次於檢察官偵查
      中到庭，未及與同案被告甲○○串供之情狀下，即供陳：
      伊只是登記負責人，是甲○○（伊先生）處理實際負責，
      伊未參與工作云云（見他字第2757號卷第33頁背面）。其
      後同案被告甲○○在檢察官偵查中到庭亦供陳：（巧森公
      司）渠負責，乙○○是掛名，未負責任何職務；（印型錄
      ）渠從大陸買回，再賣給消費者等語（見他字第2757號卷
      第36頁背面）。兩人所供相符；另參諸國內多有以妻為公
      司負責人，夫負責實營運之情事，此為週知之事實；是以
      被告乙○○所辯尚無違於常情。
    (二)本案經財團法人海峽交流基金會認證，由廣東省潮州市公
      證處公證之謝耀庭聲明書，亦詳確陳明：衣物係伊賣給被
      告甲○○云云（見原審卷第105頁至第107頁）。則被告乙
      ○○所辯：伊僅係掛名為巧森服裝負責人，並未參與大陸
      那邊的事情等語；尚屬可信。
    (三)證人即告訴人公司之業務開發經理鄭桂華在原審雖證稱：
      伊為告訴人公司之經理，84年5月間起告訴人公司與良禎
      服裝行有業務往來，良禎服裝行銷售告訴人公司所有款式
      之商品，用寄賣方式抽成，由伊與被告二人接洽，被告二
      人經營地點均在萬華，被告二人是中盤，他們銷售對象是
      全國鄉鎮的小服飾店，與這些小服飾店接洽的都是乙○○
      ，甲○○負責送貨，系爭之服飾良禎服裝行有銷售過云云
      。然觀諸其作證內容，渠所指證與被告乙○○接洽之來往
      時間，均係在84年5月起至88年7月間，被告等經營「良禎
      服裝行」階段之事實。而本案之巧森公司係成立於89年1
      月28日，有臺北市政府營利事業登記證在卷可稽（見他字
      第2757號卷第60頁）；巧森公司之經營形式既非證人鄭桂
      華供證之範籌，該證人鄭桂華之上揭供證，自不足執以認
      定被告乙○○有參與巧森公司之經營，或有參與買賣本案
      之衣物。
  四此外，又查無其他積極之證據足認被告乙○○有公訴意旨所
    指之犯行，此部分被告乙○○之犯罪尚屬不能證明。原審因
    之為被告乙○○之判決核無不合。公訴人之上訴意旨，認被
    告乙○○仍應成立上揭罪名，據以指摘決此部分不當，為無
    理由，此部分上訴應予駁回。
據上論斷，應依刑事訴訟法第369條第1項前段、第364條、第368
條、第299條第1項前段，92年7月9日修正後之著作權法第91條第
1項、第93條第3款、第87條第3款、第6款，刑法第2條第1項、第
11條前段、第28條、第56條、第55條後段、第41條第1項前段，
罰金罰鍰提高標準條例第2條，判決如主文。
本案經檢察官田炳麟到庭執行職務。
中    華    民    國    95    年    3     月    23    日
                  刑事第十庭    審判長法  官  劉景星
                                      法  官  陳志洋
                                      法  官  陳博志
以上正本證明與原本無異。
如不服本判決，應於收受送達後十日內向本院提出上訴書狀，其
未敘述上訴之理由者並得於提起上訴後十日內向本院補提理由書
（均須按他造當事人之人數附繕本）。
                                      書記官  陳嘉文
中    華    民    國    95    年    3     月    29    日
附錄：本案論罪科刑法條全文
92年7月9日修正之著作權法著作權法第91條第1項
意圖營利而以重製之方法侵害他人之著作財產權者，處五年以下
有期徒刑、拘役，或併科新臺幣二十萬元以上二百萬元以下罰金
。


司法院資訊處製作；財團法人民間司法改革基金會備份。
